臺灣高等法院民事判決　　　　　　　　　　　　　　　　九十三年度上易字第八號
　　上 　訴 　人　亨偉股份有限公司
　　兼法定代理人　甲○○
　　共　　　　同
　　訴訟 代理 人　張玉希律師
　　被　上 訴 人　生物彼多股份有限公司
　　法定 代理 人　馬保
　　訴訟 代理 人　陳和貴律師
　　　　　　　　　鍾文岳律師
　　　　　　　　　廖文慈律師
右當事人間損害賠償事件，上訴人對於中華民國九十二年十一月二十一日臺灣臺北地
方法院九十一年度訴字第六五八七號第一審判決提起上訴，本院於九十三年四月二十
七日言詞辯論終結，判決如左：
    主      文
上訴駁回。
第二審訴訟費用由上訴人連帶負擔。
    事      實
甲、上訴人方面：
    一、聲明：(一)原判決關於不利上訴人部分廢棄。(二)上開廢棄部分，被上訴人在第
        一審之訴及假執行之聲請均駁回。
    二、陳述：除與原判決記載相同部分，予以引用外，並補稱略以：
        (一)被上訴人追加專利法第八十九條第三項之請求，上訴人不予同意。
        (二)上訴人甲○○被訴違反專利法案件，嗣經鈞院以九十二年度上易字第三四
          七號判決諭知免訴確定，原審刑事庭於免訴判決確定前所為將附帶民事訴
          訟移送民事庭之裁定，既未經被上訴人聲請，即屬失所附麗，原審未以起
          訴不合法裁定駁回被上訴人之訴，實有違誤。
        (三)上訴人亨偉股份有限公司（下稱亨偉公司）販賣之卡尼爾超感應氣血循環
          機，在外觀上與被上訴人生產製造之休足日腳底按摩器仍有不同，不能僅
          憑鑑定報告，即認上訴人在客觀上有侵害被上訴人專利權之情事。
        (四)上訴人亨偉公司員工近百人，採購商品多達八百種，採購事項均由專職採
          購人員負責，上訴人不可能直接過問。上訴人前向被上訴人購買之五十台
          機器，乃試賣性質，雙方僅此一筆交易，上訴人斷無可能對該產品有所了
          解，甚至知其有無專利，故上訴人主觀上並無侵害被上訴人專利權之故意
          。
        (五)因中國大陸廠商提出專利證件，並保證其產品無侵害他人權利，上訴人基
          於信任主管機關之審查結論，陷於錯誤而向其進口該產品，亦無進口販賣
          仿冒品之故意或過失。
        (六)專利法第八十九條第一項第二款之規定，是依據修正前商標法第六十四條
          （修正後為第六十三條第一項第二款）而訂定，此觀民國（下同）七十五
          年修正專利法之立法理由即明。而依修正前商標法第六十四條立法理由明
          示：「現行條文第一項第一款移列修正條文第一項第二款，由被害人選擇
          請求，並仿美國商標法第三十五條規定，由商標專用權人證明侵害人所得
          之銷售金額，侵害人則須證明其成本或必要費用」。故依法應作為賠償計
          算依據者為「銷售金額」，如無銷售，而係無償贈與，不得以之作為銷售
          金額。本件上訴人確係將一百零一台系爭商品贈與其他交易往來公司，作
          為年節摸彩獎品之用，並未因此取得任何經濟上之利益，原判決將之列入
          計算損害賠償之範圍，實屬有誤。
        (七)上訴人於原審提出被證五號「出貨單」證明贈與事實，被上訴人當時並無
          爭執，及至原審辯論終結後，始行否認該出貨單之真正及贈與事實，顯係
          提出新攻擊防禦方法，依民事訴訟法第四百四十七條規定，應非所許。
        (八)專利法明定業務上之信譽因侵權行為受有減損，始得請求損害賠償，非謂
          業務上之信譽因侵權行為可能有減損之虞，即得請求賠償。本事件發生後
          ，上訴人即下令回收全台所有系爭商品；且被上訴人之販售以直銷為主，
          上訴人以百貨公司賣場為主，二者通路迥然不同；又被上訴人公司在本國
          並無登記，亦無任何知名度，其主張業務上信譽減損，進而請求賠償新臺
          幣（下同）五十萬元，顯屬無據。
    三、證據：除援用原審之立證方法外，並補聲請訊問證人張紹寬、余明安、陳忠
        進、陳建文。
乙、被上訴人方面：
    一、聲明：上訴駁回。
    二、陳述：除與原判決記載相同部分，予以引用外，並補稱略以：
        (一)被上訴人就本件請求權基礎為專利法第一百二十二條及第八十八條第一項
          前段規定，專利法第八十九條各項僅係損害賠償額計算方式之規定，並非
          請求權基礎。專利法第八十九條第三項之規定係相當於民事訴訟法第三百
          八十八條所謂「別有規定」，縱使專利權人於訴訟中並未請求，法院仍可
          自行斟酌。故上訴人依專利法第八十九條第三項規定，請求法院酌定損害
          額以上賠償，非屬訴之追加。
        (二)被上訴人提起之附帶民事訴訟，於刑事判決免訴之前，已移送民事庭審理
          ，成為獨立之民事訴訟，其起訴自屬合法。
        (三)專利法第八十九條第一項第二款所謂「侵害人」，係指應負民事侵權責任
          之人，而非僅指應負刑事責任之犯罪人。蓋依我國刑事訴訟制度，法人並
          無責任能力，故被上訴人僅能將上訴人甲○○列為刑事被告，追究其刑事
          責任；唯依我國民事訴訟制度，法人亦具當事人能力，故得將上訴人亨偉
          公司並列為民事被告。由於上訴人亨偉公司及其負責人即上訴人甲○○均
          為民事侵權行為人，被上訴人自有權要求該二人將其獲利返還予被上訴人
          ，是以，本件損害賠償額之計算，自不應單純以上訴人甲○○個人之獲利
          為標準。
        (四)否認上訴人提出之「出貨單」為真正。且該出貨單僅為一百零一台機器之
          出貨資料，另尚短少十一台仿品，始終未見上訴人提出說明或其他證據。
          足見上訴人倉庫中短少之一百一十二台仿品，並非作為贈品之用。
        (五)縱鈞院認為短少仿品係作為贈品之用，然因專利法第八十九條第一項第二
          款前段規定係採「總利益說」，所謂「利益」並不限於販售仿品所得，上
          訴人因贈與系爭仿品仍獲相關有形或無形之利益，被上訴人自得請求其賠
          償損害。
        (六)專利法第八十九條第二項有關「業務上信譽減損之損害賠償」規定，乃出
          於「調整作用」，一方面使被害人獲得某種滿足之功能，一方面對加害人
          產生懲罰功能，於專利侵害全面除罪化之際，有遏止侵害專利事件之效果
          。鑑於其係「非財產上之損害賠償」，故於金額之認定上，無法如同「財
          產上之損害賠償」有具體之計算依據，應由法院依職權酌定。
    三、證據：除援用原審之立證方法外，並補提出臺灣臺北地方法院檢察署八十九
        年偵字第一三二０七號檢察官聲請簡易判決處刑書、臺灣臺北地方法院九十
        年度附民字第二八０號附帶民事訴訟裁定及臺灣臺北地方法院自行收納款項
        統一收據為證。
    理      由
一、按刑事法院得依刑事訴訟法第五百零四條規定，將附帶民事訴訟以裁定移送於該
    院民事庭者，以刑事部分宣告被告有罪之判決者為限，若刑事訴訟諭知免訴之判
    決者，刑事法院本應依同法第五百零三條第一項前段規定，以判決駁回原告之訴
    ，如誤以裁定移送於民事庭，其訴之不合法，不因移送民事庭而受影響，受移送
    之民事庭應認原告之訴為不合法以裁定駁回之，最高法院六十六年臺上字第一０
    九四號固著有判例，惟附帶民事訴訟移送民事庭前之訴訟行為是否合法，仍應依
    刑事訴訟法決之（最高法院四十一年臺上字第五０號判例參照），其訴訟是否合
    法，應以刑事法院裁定移送時為準。本件被上訴人於上訴人甲○○被訴違反專利
    法之刑事第一審程序中，附帶提起本件民事訴訟，該附帶民事訴訟於裁定移送原
    審民事庭時，其刑事部分係經原審刑事庭以九十年度易字第八九五號刑事判決宣
    告被告甲○○有罪，該附帶民事訴訟即非不合法，雖刑事部分嗣經第二審撤銷改
    諭知被告甲○○免訴，依前揭說明，移送民事庭前之合法起訴並不因此而成為不
    合法，是上訴人抗辯本件起訴已因刑事改判諭知免訴而不合法云云，尚有誤會；
    又被上訴人於原審起訴時，係依專利法第一百二十二條準用第八十八條第一項及
    第八十九條第一項第二款、第二項之規定請求（見原審附民卷三頁）。嗣被上訴
    人於九十二年十月三十日言詞辯論時、及於同年十一月六日提出之準備書狀內，
    就損害額之計算，雖援引專利法第八十九條第三項之規定（書狀內誤載為修正公
    布尚未施行之「第八十五條」），並經上訴人表示不同意追加（見原審訴字卷二
    六八、二九一頁），惟經核專利法第八十九條第三項：「『依前二項規定』，侵
    害行為如屬故意，法院得依侵害情節，酌定損害額以上之賠償。但不得超過損害
    額之三倍」之規定，顯係本於同條第一項、第二項而來，而分別與同條第一項、
    第二項規定屬相同之訴訟標的，被上訴人於起訴時既已表明專利法第八十九條第
    一項、第二項之請求權，其嗣後援引同條第三項作為計算損害額之依據，即無訴
    之追加之可言，故原審雖未依專利法第八十九條第三項規定酌定賠償，本院在同
    一訴訟標的範圍內，仍得以之作為裁判依據，合先敘明。
二、本件被上訴人起訴主張：被上訴人生產製造之「休足日腳底按摩器」，授權中日
    龍國際有限公司於臺灣地區代理銷售，並由被上訴人於八十四年八月二十一日取
    得新式樣專利，專利權期間自八十四年八月二十一日起至九十三年九月二十一日
    止。上訴人明知「卡尼爾氣血循環機」完全模仿「休足日腳底按摩器」，乃未經
    被上訴人同意，自國外進口六百台產品，於各大百貨公司設櫃陳列，並以每台八
    千八百元之價格銷售，侵害被上訴人之新式樣專利權等情，爰本於專利法第一百
    二十二條準用第八十八條第一項前段及第八十九條第一項第二款、第二項、第三
    項之規定，求為命上訴人連帶給付一百八十二萬元及法定遲延利息之判決（原審
    判准一百四十八萬五千六百元及法定遲延利息；而駁回被上訴人其餘之請求。被
    上訴人就其敗訴部分，並未聲明不服而確定；上訴人就其敗訴部分聲明不服）。
    上訴人則以：系爭「卡尼爾氣血循環機」之外觀，與被上訴人生產製造之「休足
    日腳底按摩器」不盡相同，客觀上並無侵害被上訴人專利權之情事；上訴人因信
    任中國大陸廠商提出之專利證件，乃自中國大陸進口系爭「卡尼爾氣血循環機」
    ，主觀上亦無侵害被上訴人專利權之故意或過失；上訴人進口六百台機器之中，
    遭法務部調查局查扣三百零一台，庫存一百八十七台，另尚有一百零一台作為贈
    品之用，均未銷售；上訴人亨偉公司進口系爭產品，扣除成本費用，未獲任何利
    益；被上訴人主張上訴人甲○○違反專利法規定，並依民法第二十八條規定，請
    求上訴人亨偉公司與上訴人甲○○連帶負賠償責任，依專利法第八十九條第一項
    第二款規定，應以上訴人甲○○所得利益計算賠償金額，被上訴人並未證明上訴
    人甲○○所得利益若干，其請求賠償自非有據；被上訴人公司在本國並未登記，
    兩造銷售產品之通路亦不相同，上訴人於八十九年六月案發之八十九年六月間後
    ，已立即通知各百貨公司停售系爭產品，被上訴人業務上之信譽並無絲毫減損，
    其依專利法第八十九條第二項規定請求賠償，亦非有據云云，資為抗辯。
三、經查，被上訴人生產製造之「休足日腳底按摩器」，獲有中華民國第０四八一六
    八號新式樣專利，專利權期間自八十四年八月二十一日起至九十三年九月二十一
    日止；上訴人甲○○為上訴人亨偉公司之負責人，上訴人亨偉公司自中國大陸進
    口六百台「卡尼爾氣血循環機」，於各大百貨公司設櫃陳列販售之事實，為兩造
    所不爭執，並有被上訴人提出之中華民國專利證書、公司基本資料查詢、廣告單
    、統一發票、商品保證卡（見原審附民卷六、七、三三至三五頁及原審訴字卷二
    八六、二八七頁），及上訴人提出之進口報單（見原審訴字卷二八六至二八七頁
    ）可證，自堪信為真實。又被上訴人主張上開「卡尼爾氣血循環機」完全模仿「
    休足日腳底按摩器」，侵害被上訴人之新式樣專利權等情，亦據其提出專利侵害
    鑑定意見書及正品、仿品對照相片為證（見原審附民卷八至三二頁）；且依臺灣
    臺北地方法院審理九十年度易字第八九五號甲○○違反專利法案件中囑託財團法
    人中國生產力中心鑑定結果，亦認為系爭「卡尼爾氣血循環機」確與被上訴人公
    司獲有新式樣第０四八一六八號專利權產品之申請專利範圍相近似，有該中心專
    利侵害鑑定報告可稽（見原審訴字卷一八四至一九六頁），已足認上訴人亨偉公
    司所販售之「卡尼爾氣血循環機」確有侵害被上訴人公司專利權之事實。雖上訴
    人否認有侵害被上訴人專利權之主觀故意云云。惟查，上訴人甲○○曾代表上訴
    人亨偉公司，於八十四年五月間，向取得「休足日腳底按摩器」海外代理權之六
    員環有限公司（下稱六員環公司）洽談購買該產品，當時上訴人甲○○主動問及
    有無專利，經六員環公司大岡喜一郎告知該產品有日本國專利，臺灣專利正在申
    請中，並將相關專利文件提供予上訴人甲○○閱覽，嗣上訴人亨偉公司於同年七
    月十七日購入「休足日腳底按摩器」五十台；同年八、九月間，上訴人甲○○代
    表上訴人亨偉公司，再度向六員環公司洽購「休足日腳底按摩器」，惟因價格未
    談攏而未成交，該次洽談內容已將專利納入，六員環公司方面並以專利為最大賣
    點；八十九年三月間，六員環公司發現仿品，以電話向上訴人亨偉公司詢問時，
    上訴人甲○○猶佯稱伊公司販售之產品係直接向日本國購得等情，業據證人即六
    員環公司之負責人林春子、總經理大岡喜一郎於上開刑事訴訟中證述明確，並經
    本院調取該刑事案件偵審全卷核閱無訛，而上訴人復不能證明上開證詞有如何與
    事實不符之情形，僅以該等證人為被上訴人代理商之負責人及總經理，空言抗辯
    彼等所為之證詞，不可採信，尚非可取。至上訴人另云中國大陸廠商有提出「卡
    尼爾氣血循環機」之專利證件乙節，未據其舉證證明，已難逕予憑信，是其進而
    以信任中國大陸主管機關審查結論，因而誤認該產品未侵害他人專利置辯，即非
    可取。綜此，本件被上訴人主張上訴人亨偉公司進口販售系爭「卡尼爾氣血循環
    機」，故意侵害被上訴人之新式樣專利權乙節，應屬可取。
四、按新式樣專利權受侵害時，專利權人得請求賠償損害，專利法第一百二十二條準
    用第八十八條第一項前段定有明文。又依上開規定請求損害賠償時，得依侵害人
    因侵害行為所得之利益計算其損害；又新式樣專利權人之業務上信譽，因侵害而
    致減損時，得另請求賠償相當金額；又侵害行為如屬故意，法院得依侵害情節，
    酌定損害額以上、但不得超過損害額三倍之賠償，復為專利法第一百二十二條準
    用第八十九條第一項第二款、第二項、第三項所明定。又法人對於其董事或其他
    有代表權之人因執行職務所加於他人之損害，與該行為人連帶負賠償之責任，民
    法第二十八條亦定有明文。本件上訴人甲○○為上訴人亨偉公司之負責人，其因
    執行上訴人亨偉公司職務，為上訴人亨偉公司進口、販售系爭「卡尼爾氣血循環
    機」，則就該產品侵害被上訴人專利權所生之損害，自應由上訴人亨偉公司與上
    訴人甲○○連帶負賠償責任。又系爭產品既係由上訴人亨偉公司進口、販售，上
    訴人甲○○僅為執行上人亨偉公司之職務，則依專利法第八十九條第一項第二款
    計算損害時，自應以上訴人亨偉公司所得利益為據，是上訴人抗辯應依上訴人甲
    ○○個人所得利益計算損害云云，難認有據。茲查：
    (一)上訴人亨偉公司進口系爭產品六百台，其中三百零一台經法務部調查局於八十
      九年六月二日查扣在案，有扣押物目錄二紙附於臺灣臺北地方法院檢察署八十
      九年度聲字第一０四五號卷內足按；又原審於九十二年十月十三日至上訴人亨
      偉公司倉庫實際清點結果確認僅剩一百八十七台，亦有勘驗筆錄可稽（見原審
      訴字卷二六三至二六四頁），則其餘一百十二台（000-000-000 =112）產品應
      已由上訴人亨偉公司售出。雖上訴人於原審辯論終結前之九十二年十月三十日
      當庭提出出貨單（見原審訴字卷二七五至二八五頁），抗辯該一百十二台產品
      中有一百零一台產品係作為贈品使用，未獲任何利益云云，惟原審就上開出貨
      單未予被上訴人表示意見之機會，即宣示辯論終結（見原審訴字卷二六七至二
      六八頁），而被上訴人旋即於宣判期日前具狀否認上開出貨單及贈與事實為真
      實（見原審訴字卷二九０頁），自難認該出貨單及贈與之事實已因被上訴人不
      爭執而視同自認。又上訴人將部分產品無償贈與其客戶或員工等情，固經證人
      張紹寬、陳忠進、余明安、陳建文到場證述屬實（見本院卷八七至九一、一二
      六至一二七頁），惟上訴人亨偉公司因此毋需購買其他等值物品作為禮品，自
      仍獲有相當於系爭產品售價之利益。查上訴人就系爭產品，有八千八百元及七
      千九百二十元兩種不同之售價，有被上訴人所提出之統一發票足按（見原審訴
      字卷二四、六０頁），被上訴人既不反對依較低之七千九百二十元計算售價（
      見本院卷一六六至一六七頁），自應以之作為計算依據，準此，上訴人亨偉公
      司因出售系爭產品所得金額計為八十八萬七千零四十元（其計算式為：7,920
      元×112台=887,040元），惟上訴人亨偉公司因本件侵害行為所得利益，則尚
      應扣除該一百十二台之成本及費用。上訴人主張上訴人亨偉公司為進口系爭六
      百台產品，支出成本及費用合計七十萬六千零六元（含貨款五十七萬零八百七
      十二元、關稅二萬八千七百三十四元、運費一十萬六千四百元及倉租三千元）
      等情，業據其提出進口報單為證（見原審訴字卷二八六、二八七頁），且為被
      上訴人所不爭執（見原審訴字卷二八九、二九一頁及本院卷七五頁），則依比
      例計算一百十二台之成本及費用應為一十三萬一千七百八十八元（其計算式為
      ：70 6,006元×112/600=131,788元），應予扣除。又上訴人亨偉公司於百貨
      公司設櫃，非僅出售系爭產品，是其抗辯尚有人事管銷費用應予扣除云云，自
      非可取。綜上，本件上訴人亨偉公司因侵害行為所得利益為七十五萬五千二百
      五十二元（其計算式為：887,040元-131,788元=755,2 52元），被上訴人自得
      依專利法第一百二十二條準用第八十八條第一項前段、第八十九條第一項第二
      項及民法第二十八條規定，請求上訴人就上開金額連帶負賠償責任。
    (二)被上訴人就其專利產品「休足日腳底按摩器」，授權代理商在臺灣出售之價格
      為一萬六千元（見原審訴字卷九六頁），上訴人亨偉公司進口產品侵害被上訴
      人之專利權，並以僅約五成之價格出售，致使不知情之消費者誤認被上訴人售
      價偏高，對被上訴人產品之信賴感遽減，則被上訴人公司業務上之信譽，難謂
      未因此減損。爰斟酌上訴人亨偉公司資本額為一億零二百九十萬元（見本院卷
      七八頁），而被上訴人公司資本額為一千萬日圓（見本院卷一一八頁），在我
      國尚不具很高之知名度等一切情狀後，認被上訴人就其業務上信譽減損，所得
      請求賠償之金額，以二十五萬元為相當，應由上訴人連帶負賠償責任。
    (三)本件上訴人明知被上訴人就系爭產品獲有專利，仍故意侵害被上訴人之新式樣
      專利權，已如前述，應依專利法一百二十二條準用第八十九條第三項之規定，
      斟酌本件侵害情節，酌定相當於前述(一)(二)損害額即一百萬五千二百五十二元（
      其計算式為：755,252元+250,000元 =1,005,252元）之賠償，亦應由上訴人負
      連帶賠償責任。
    以上合計被上訴人原得請求上訴人連帶賠償之金額為二百零一萬零五百零四元（
    其計算式為755,252元+250,000元+1,005,252元 =2,010,504元）。惟原審祇准被
    上訴人請求上訴人連帶賠償一百四十八萬五千六百元，既未據被上訴人聲明不服
    ，即屬有據。
五、綜上所述，被上訴人本於專利法第一百二十二條準用第八十八條第一項前段、第
    八十九條第一項第二款、第二項、第三項之規定，請求上訴人連帶給付一百四十
    八萬五千六百元及自起訴狀繕本送達之翌日即九十年六月二十二日（見原審附民
    卷四七頁）起至清償日止，按年息百分之五計算之利息部分，自屬應予准許。從
    而原審就上開部分所為上訴人敗訴之判決，所持理由雖與本院不盡相同，但其結
    果並無二致，仍應維持。上訴論旨指摘原判決此部分不當，求予廢棄改判，應認
    為無理由，應予駁回。
六、至兩造其餘之攻擊或防禦方法及未經援用之證據，經本院斟酌後，認為均不足以
    影響本判決之結果，自無逐一詳予論駁之必要，併此敘明。
七、據上論結，本件上訴應認為無理由，依民事訴訟法第四百四十九條第二項、第八
    十五條第二項，判決如主文。
中　　　華　　　民　　　國　　九十三　　年　　　五　　　月　　 十一 　　日
                              民事第七庭
                                  審判長法  官  林  鄉  誠
                                        法  官  鄭  威  莉
                                        法  官  梁  玉  芬
正本係照原本作成。
不得上訴。
中　　　華　　　民　　　國　　九十三　　年　　　五　　　月　　 十一 　　日
　　　　　　　　　　　　　　　　　　　　書記官  常  淑  慧
